【裁判字號】    92,台上,3711
【裁判日期】    920704
【裁判案由】    偽造文書等罪
【裁判全文】
最高法院刑事判決                              九十二年度台上字第三七一一號
    上  訴  人  楊雲龍
                楊森鴻
    被      告  甲○○
                丙○○
                乙○○
右上訴人等因自訴被告等偽造文書等罪案件，不服台灣高等法院中華民國八十九年十
二月十九日第二審判決（八十九年度上訴字第三四八四號，自訴案號：台灣新竹地方
法院八十八年度自字第五十七號），提起上訴，本院判決如左：
    主  文
上訴駁回。
    理  由
壹、偽造文書部分（即原判決理由一之(五)無罪部分）
按刑事訴訟法第三百七十七條規定，上訴於第三審法院，非以判決違背法令為理由，
不得為之。是提起第三審上訴，應以原判決違背法令為理由，係屬法定要件。如果上
訴理由狀並未依據卷內訴訟資料，具體指摘原判決不適用何種法則或如何適用不當，
或所指摘原判決違法情事，顯與法律規定得為第三審上訴理由之違法情形，不相適合
時，均應認其上訴為違背法律上之程式，予以駁回。本件原判決維持第一審關於諭知
被告甲○○被訴偽造文書（即原判決理由一之(五)部分）無罪及被告丙○○、乙○○均
無罪部分之判決，駁回上訴人即自訴人楊雲龍、楊森鴻等在第二審之上訴。係依憑證
人即被告蔡麗芬代書事務所實際承辦人員吳竹雅於第一審法院證謂：民國八十五年四
月底時，被告丙○○及一位老太太（即楊戴罔市）至其事務所，辦理新竹市○○路一
五三號土地分割事宜，被告乙○○指派伊辦理，二、三星期後，伊將測量（即複丈）
部分送件申請之證詞，被告乙○○於八十五年五月二十一日代繳新台幣（下同）一千
二百元複丈費用之新竹市土地登記收費收據、新竹市地政事務所派員於同年七月六日
至現場測量之新竹市地政事務所土地複丈成果圖、證人吳竹雅於八十五年七月二十六
日向新竹市地政事務所提出分割登記之申請，由新竹市地政事務所以新地字第三三一
八三號受理在案。惟上訴人楊雲龍已於八十五年六月十八日申請土地所有權狀補發，
本件登記申請案，遂因土地所有權狀不符而遭新竹市地政事務所以未於期限內補正而
駁回申請之上訴人楊雲龍八十五年六月十八日第二六六六、二六六七、二六六八號登
記申請書、新竹市地政事務所八十五年八月（日期不詳）新地一字第五五四號土地登
記案件駁回通知書、八十五年七月二十九日新地一字第二七二五號土地登記案件補正
通知書稿、新竹市地政事務所八十八年十一月十九日（八八）新地一字第一０三八九
號函（內載申請複丈、分割登記時，依地籍測量規則第二二五條及土地登記規則第三
十四條等規定，需檢附土地複丈申請書、登記申請書、權利書狀、身分證明文件及土
地複丈結果通知書等向地政事務所櫃臺申請登記等情）等證據資料，而為論斷，已詳
敘其憑以論斷之心證理由。並說明：本件申請分割登記時，被告乙○○應已提出權利
書狀及身分證明文件，否則新竹市地政事務所應會要求補正申請人即上訴人楊雲龍之
身分證明文件，故被告乙○○所辯：係楊戴罔市提出所有權狀及上訴人楊雲龍之身分
證明文件云云，信而有徵。且上訴人楊雲龍亦不否認前揭土地之權狀原由其母即楊戴
罔市保管，被告乙○○既係受楊戴罔市之委託而代辦分割登記申請，自無偽造文書之
理由。從形式上觀察，原判決並無違背法令之情形存在。又查：（一）是否傳訊證人
，審理事實之法院本有裁酌之職權，原判決既認依憑上開證據，認被告等並無偽造文
書之罪責，已臻明確，且證人吳竹雅於第一審調查時，已到庭證明八十五年四月底時
，被告丙○○及楊戴罔市確有至其事務所，辦理分割事宜之情事，而原審審理時，上
訴人等並未請求再傳訊吳竹雅，有原審八十九年十二月十二日審判筆錄在卷可按，原
審未再傳訊證人吳竹雅，並無違誤可言。上訴人等自不得執此指摘，資為適法之第三
審上訴理由。（二）證據之取捨與事實之認定，為事實審法院之職權，倘其採證認事
並不違背證據法則，即不得任意指為違法。原判決依憑證人吳竹雅之證述，參酌上訴
人等之供述及調查證據之結果，綜合研判，認被告等並無偽造文書之犯行，並說明被
告等所辯，足資採取，均已詳敘其取捨證據之心證理由，核與採證法則並無違背，又
別無證據顯示證人吳竹雅之證述有虛偽不實之客觀情形，且原審既認被告等並無偽造
文書之犯行已甚明確，未再就上訴人等於第一審法院提出之催告返還房、地所有權狀
之存證信函及請求返還房、地所有權狀之會議紀錄，為無益之調查，並不違法，上訴
意旨主張上訴人等之母於八十五年五月十日辭世，被告乙○○仍於八十五年七月二十
五日申請分割，自係受被告甲○○之委託，又第一審法院及原審就上訴人等於第一審
法院提出之催告返還房、地所有權狀之存證信函及請求返還房、地所有權狀之會議紀
錄，未予調查，且未查明被告乙○○所收分割費用較諸一般行情超收六千元，而原審
審判長於八十九年十二月十二日審理時，當庭動怒，亦漏閱卷證，均有違誤等語，係
就原判決理由已經說明之事項，及原審採證認事之職權行使，任憑己見漫事爭辯，再
為單純事實上之爭執，並非依據卷內資料而為具體指摘之合法之第三審上訴理由。其
此部分之上訴均違背法律上之程式，應予駁回。又裁判上一罪案件之重罪部分得提起
第三審上訴，其輕罪部分雖不得上訴，依審判不可分原則，第三審法院亦應併予審判
，但以重罪部分之上訴合法為前提，如該上訴為不合法，第三審法院既應從程序上予
以駁回，而無從為實體上判決，對於輕罪部分，自無從適用審判不可分原則，併為實
體上審判。本件關於被告等被訴行使偽造私文書部分既經認為上訴人等之上訴為不合
法，應從程序上予以駁回，則被告等被訴牽連觸犯之刑法第三百三十九條第一項之詐
欺、同法第三百三十五條第一項之侵占、同法第二百十四條之使公務員登載不實及同
法第二百十五條業務上文書登載不實等輕罪部分，因該四罪核屬刑事訴訟法第三百七
十六條第一、三、四款所列之罪，原不得上訴第三審法院，亦無從適用審判不可分原
則，併為實體上審判，應認上訴人等該部分上訴均同屬不合法，應併予駁回。
貳、偽造文書部分（即原判決理由一之(二)自訴不受理部分）
查第三審上訴書狀，應敘述上訴之理由，其未敘述者，得於提起上訴後十日內補提理
由書於原審法院，已逾上述期間，而於第三審法院未判決前，仍未提出上訴理由書狀
者，第三審法院應以判決駁回之，刑事訴訟法第三百八十二條第一項、第三百九十五
條後段定有明文。本件上訴人即自訴人楊森鴻、楊雲龍於原審判決後，雖於九十年一
月二日提出上訴理由狀，惟就上訴意旨以觀，皆係就被告甲○○、丙○○，乙○○等
被訴應構成原判決理由一之(五)部分之偽造文書、詐欺及侵占等罪部分，指摘原判決有
如何之違背法令。而對原判決認定被告甲○○被訴原判決理由一之(二)部分，應為不受
理部分一節，究有如何之違法，並未敘及，則其對原判決理由一之(二)部分部分之上訴
，自屬未具理由，難謂為合法，應予駁回。
參、竊盜、侵占及詐欺部分（即原判決理由一之(一)、(三)、(四)部分）
按刑事訴訟法第三百七十六條所列各罪之案件，經第二審判決者，不得上訴於第三審
法院，法有明文。本件被告甲○○被訴竊盜、侵占及詐欺罪部分（即原判決理由一之
(一)、(三)、(四)部分），核屬刑事訴訟法第三百七十六條第二、三、四款之案件。依首開
說明，既經第二審判決，自不得上訴於第三審法院，上訴人等竟復一併提起上訴，顯
為法所不許。其此部分上訴均不合法，應予駁回。
據上論結，應依刑事訴訟法第三百九十五條，判決如主文。
中      華      民      國    九十二    年      七      月      四      日
                              最高法院刑事第十庭
                                  審判長法官  林  增  福
                                        法官  邵  燕  玲
                                        法官  吳  昆  仁
                                        法官  陳  世  雄
                                        法官  惠  光  霞
      右正本證明與原本無異
                                              書  記  官
中      華      民      國    九十二    年      七      月      十      日


司法院資訊處製作；財團法人民間司法改革基金會備份。
